【裁判字號】    99,上易,39
【裁判日期】    990601
【裁判案由】    返還不當得利
【裁判全文】
臺灣高等法院臺南分院民事判決  99年度上易字第39號
上  訴  人  乙○○
訴訟代理人  蔡弘琳律師
            蘇正信律師
            蔡進欽律師
被上訴人    元大商業銀行股份有限公司
                        樓及68號1、2樓
法定代理人  丁○○
訴訟代理人  丙○○
            甲○○
上列當事人間請求返還不當得利事件，上訴人對於中華民國九十
八年十二月二十四日臺灣臺南地方法院第一審判決（九十八年度
訴字第一００一號）提起上訴，本院於九十九年五月十八日言詞
辯論終結，判決如下：
      主      文
上訴駁回。
第二審訴訟費用由上訴人負擔。
      事  實  及  理  由
一、按因法人合併而消滅，致訴訟程序當然停止者，應由合併而
    設立或合併後存續之法人承受其訴訟，此觀諸民事訴訟法第
    一百六十九條第一項規定自明。查，本件慶豐商業銀行股份
    有限公司台南分公司之資產、負債暨營業，已於民國九十九
    年四月三日由元大商業銀行股份有限公司概括承受乙節，有
    被上訴人提出之行政院金融監督管理委員會函，及概括承受
    公告存卷（參見本審卷第三七頁、第三八頁）可參，其權利
    義務，應由合併後存續之被上訴人公司承受；揆諸首揭說明
    ，被上訴人公司聲明承受慶豐商業銀行股份有限公司台南分
    公司之訴訟，核無不合，先予敘明。
二、上訴人主張：被上訴人於七十八年間，以伊向被上訴人（原
    名國泰信託投資股份有限公司台南分公司）借款，及連帶保
    證訴外人郭兆鳳之借款債務等均未清償為由，向原審法院聲
    請核發七十八年度促字第一三六一號、第一三八二號支付命
    令，命伊及郭兆鳳應連帶依序給付新台幣（下同）二十五萬
    四千七百三十三元、五十萬零三百零三元之本金、利息、違
    約金，並均確定在案；其後並執上揭確定支付命令為執行名
    義，聲請台南地院以八十九年度執字第一三二五一號執行事
    件，就伊任職台南市環境保護局（下稱台南市環保局）之薪
    資，及郭兆鳳所有坐落台南市○區○○段二地號土地，所有
    權應有部分一七二六分之一一六（下稱郭兆鳳所有土地）為
    執行。嗣被上訴人因郭兆鳳之借款債務已全數清償，而於八
    十九年八月一日撤回對於郭兆鳳所有土地之強制執行，伊僅
    就上揭二十五萬四千七百三十三元本金、利息及違約金之借
    款主債務負清償之責；且被上訴人自八十九年九月十五日起
    ，按月收取伊之薪資款項後，均優先抵充伊借款債務之本金
    ，經算至九十三年四月十六日止，伊之借款債務已全部清償
    完畢。詎被上訴人竟仍持續向台南市環保局收取伊之薪資，
    迄至九十八年四月二十日止，超額收取八十八萬六千四百三
    十八元；被上訴人並無法律上原因，超額收取上揭款項而受
    有利益，致伊受有損害，應負不當得利返還之責。爰本於不
    當得利法律關係，求為命被上訴人給付八十八萬六千四百三
    十八元，及自原審起訴狀繕本送達翌日起算法定利息之判決
    ；原審為伊敗訴判決，尚有未合，並聲明：(一)原判決廢棄。
    (二)被上訴人應給付上訴人八十八萬六千四百三十八元，及自
    原審起訴狀繕本送達翌日起至清償日止，按週年利率百分之
    五計算之利息。(三)第一、二審訴訟費用由被上訴人負擔。
三、被上訴人則以：上訴人與訴外人郭兆鳳互邀對方為借款債務
    之連帶保證人，向渠依序借款三十萬元、六十萬元；約定借
    款人應按年息百分之九．五計付利息，並自借款日起以每月
    為一期，共分六十期平均償還，如有一期不履行，視為借款
    債務全部到期，借款人除應按原定利率計付利息外，逾期在
    六個月以內者，按上開利率百分之十、超過六個月者，按上
    開利率百分之二十加計違約金。嗣上訴人及郭兆鳳分別自七
    十七年八月二十一日、九月九日起，均未依約攤還本息，上
    揭二筆借款債務依約視為全部到期，經渠向原審法院核發支
    付命令，命上訴人與郭兆鳳應連帶給付：二十五萬四千七
    百三十三元，及自七十七年八月二十一日起至清償日止，按
    年息百分之五計算之利息，暨自七十七年九月二十二日起至
    七十八年三月二十一日止，按上開利率百分之十，自七十八
    年三月二十二日起至清償日止，按上開利率百分之二十計算
    之違約金；五十萬零三百零三元，及自七十七年九月九日
    起至清償日止，按年息百分之九．五計算之利息，暨自七十
    七年十月十日起至清償日止，在六個月以內者，按上開利率
    百分之十，超過六個月者，按上開利率百分之二十計算之違
    約金；並均確定在案。嗣由渠執確定支付命令為執行名義，
    聲請執行法院對於上訴人之薪資，及郭兆鳳所有土地為強制
    執行，因郭兆鳳所有土地變價不易，而於八十九年八月一日
    聲請撤回該部分之執行。渠自八十九年八月起至九十八年六
    月止，按月收取上訴人之薪資合計共一百六十四萬一千八百
    十三元，經就每月收取之清償，依民法規定之抵充順序，先
    抵充費用，次充利息，次充原本結果，計至九十八年六月份
    時，上訴人之上揭主借款債務及連帶保證郭兆鳳借款債務尚
    未全數清償。渠按月受領上訴人薪資之清償，並非無法律上
    原因，上訴人主張渠超額收取八十八萬六千四百三十八元，
    應負不當得利返還之責，並無理由等情詞，資為抗辯；並聲
    明：(一)上訴駁回。(二)第二審訴訟費用由上訴人負擔。
四、兩造不爭執之事實：
（一）上訴人與訴外人郭兆鳳互邀對方及第三人郭秋谷為借款債
      務之連帶保證人，依序向被上訴人借款三十萬元、六十萬
      元；約定借款人應按年息百分之九．五計付利息，並自借
      款日起以每月為一期，共分六十期平均償還；如有一期不
      履行，視為借款債務全部到期，借款人除應按原定利率計
      付利息外，逾期在六個月以內者，按上開利率百分之十、
      超過六個月者，按上開利率百分之二十加計違約金。嗣上
      訴人及郭兆鳳分別自七十七年八月二十一日、九月九日起
      ，即未依約攤還本息，上揭二筆借款債務依約視為全部到
      期；經被上訴人聲請台南地院對於上訴人及訴外人郭兆鳳
      、郭秋谷等人分別核發七十八年度促字第一三六一、一三
      八二號支付命令，命上訴人與訴外人郭兆鳳、郭秋谷應連
      帶給付：二十五萬四千七百三十三元，及自七十七年八
      月二十一日起至清償日止，按年息百分之五計算之利息，
      暨自七十七年九月二十二日起至七十八年三月二十一日止
      ，按上開利率百分之十，自七十八年三月二十二日起至清
      償日止，按上開利率百分之二十計算之違約金；五十萬
      零三百零三元，及自七十七年九月九日起至清償日止，按
      年息百分之九．五計算之利息，暨自七十七年十月十日起
      至清償日止，在六個月以內者，按上開利率百分之十，超
      過六個月者，按上開利率百分之二十計算之違約金；並均
      確定在案。
（二）被上訴人執上揭確定支付命令為執行名義，聲請執行法院
      就上訴人對於台南市環保局之薪資債權，及郭兆鳳所有土
      地為強制執行，經台南地院以八十九年度執字第一三二五
      一號執行事件（下稱系爭執行事件）受理在案後，被上訴
      人則於八十九年八月一日聲請撤回對於郭兆鳳所有土地之
      強制執行。
（三）上開事實，有兩造於原審各自提出，且互不爭執真正之支
      付命令、確定證明書、強制執行聲請狀、執行聲請筆錄、
      地政事務所函、土地登記謄本、催收單帳記錄查詢表、借
      據等存卷（參見原審卷第九頁至第一八頁）可稽；並經本
      院依職權調取內附上揭支付命令、確定證明書之系爭執行
      事件卷宗核閱無訛，且為兩造所不爭，均堪信實。
五、上訴人另主張：被上訴人因郭兆鳳之借款債務已全數清償，
    而於八十九年八月一日撤回對於郭兆鳳所有土地之強制執行
    ，伊僅就上揭二十五萬四千七百三十三元本金、利息及違約
    金之借款主債務負清償之責；且被上訴人自八十九年九月十
    五日起，按月收取伊之薪資款項後，均優先抵充伊借款債務
    之本金，經算至九十三年四月十六日止，伊之借款債務已全
    部清償完畢；惟被上訴人竟仍持續向台南市環保局收取伊之
    薪資，迄至九十八年四月二十日止，超額收取八十八萬六千
    四百三十八元，應負不當得利返還之責等語，則為被上訴人
    否認，並以上情置辯。是訴外人郭兆鳳之借款債務是否於八
    十九年八月一日全數清償？上訴人之主借款債務及連帶保證
    郭兆鳳借款債務，於被上訴人收取上訴人之薪資至九十三年
    四月十六日止時，是否已全部清償完畢？被上訴人自次月起
    收取上訴人之薪資，是否無法律上原因？應否負返還之責？
    厥為本件訴訟首應審究之爭點。
六、按當事人主張有利於己之事實者，就其事實有舉證之責任，
    民事訴訟法第二百七十七條前段定有明文；次按請求履行債
    務之訴，除被告自認原告所主張債權發生原因之事實外，應
    先由原告就其主張此項事實，負舉證之責任，必須證明其為
    真實後，被告於其抗辯事實，始應負證明之責任，此為舉證
    責任分擔之原則，並經最高法院著有四十三年台上字第三七
    七號判例可資參照。查，本件上訴人主張：被上訴人因郭兆
    鳳之借款債務已全數清償，而於八十九年八月一日撤回對於
    郭兆鳳所有土地之強制執行，伊僅就上揭二十五萬四千七百
    三十三元本金、利息及違約金之借款主債務負清償之責；且
    被上訴人自八十九年九月十五日起，按月收取伊之薪資款項
    後，均優先抵充伊借款債務之本金，經算至九十三年四月十
    六日止，伊之借款債務已全部清償完畢；惟被上訴人持續向
    台南市環保局收取伊之薪資，迄至九十八年四月二十日止，
    超額收取八十八萬六千四百三十八元等語，既為被上訴人否
    認；則就上訴人主張：(1)被上訴人撤回對於郭兆鳳所有土地
    執行，係因訴外人郭兆鳳之借款債務已全數清償；(2)被上訴
    人按月收取上訴人之薪資至九十三年四月十六日止，上訴人
    之主借款債務及連帶保證郭兆鳳借款債務，已全部清償；(3)
    被上訴人自九十三年五月起至九十八年四月二十日止，按月
    收取伊之薪資八十八萬六千四百三十八元，並無法律上原因
    等，核係有利於已之積極事實，揆諸上開說明，均應由上訴
    人負舉證之責。
七、上訴人主張被上訴人於八十九年八月一日撤回對於郭兆鳳所
    有土地執行，係因訴外人郭兆鳳之借款債務已全數清償云云
    ，無非係以其提出之強制執行聲請狀、執行聲請筆錄、地政
    事務所函、土地登記謄本等件（參見原審卷第九頁至第一六
    頁）為其論據；惟查：
（一）被上訴人執上揭確定支付命令為執行名義，聲請執行法院
      以系爭執行事件，就上訴人於台南市環保局之薪資，及訴
      外人郭兆鳳所有土地為執行；執行法院除於八十九年七月
      一日核發扣薪執行命令，命第三人台南市環保局自八十九
      年八月份起至清償日止，於上訴人按月應領之薪津三分之
      一及獎金四分之三範圍內，禁止上訴人領取，及逕向被上
      訴人為清償外，並於同年月十日囑託地政事務所就郭兆鳳
      所有土地辦理查封登記。嗣因被上訴人於八十九年八月一
      日聲請撤回對於郭兆鳳所有土地之執行，執行法院再於同
      年月二日函囑地政事務所辦理塗銷土地查封登記，並經台
      南市東南地政事務所於同年月七日函覆已塗銷查封登記在
      案；其後上訴人則於九十八年五月八日具狀向執行法院聲
      請終止扣薪執行等情，此參內附上揭強制執行聲請狀、扣
      薪執行命令、查封筆錄、囑託查封登記函、執行聲請筆錄
      、地政事務所函、土地登記謄本、「聲請終止扣薪執行狀
      」等之系爭執行事件卷宗自明。
（二）又，依上揭聲請撤回執行筆錄所示，其上除債權人名稱「
      慶豐商銀台南分公司」，債務人名稱「郭兆鳳」，及執行
      案號、案由，日期等係由執行書記官以手寫方式填載完成
      ，並將「本件『全部清償』、「部分清償』聲請撤回執行
      」之選項中，劃去「全部清償」者外，其餘筆錄之文字均
      係以鉛字體事先印就乙情，此觀上揭「執行聲請筆錄」亦
      明（筆錄影本參見原審卷第一四頁正、反面）。
（三）綜參上情，執行書記官雖自上揭「執行聲請筆錄」中塗去
      「全部清償」之選項，惟上揭「執行聲請筆錄」係由執行
      書記官以印就之筆錄例稿填載完成，其因遷就例稿文字結
      果，而未完整記錄被上訴人聲請撤回對於郭兆鳳所有土地
      執行之原意，則究竟上揭「執行聲請筆錄」中之「部分清
      償」乙詞為何意？已難自上揭「執行聲請筆錄」之記載中
      探知。上訴人主張：上揭「執行聲請筆錄」記載被上訴人
      聲請對於郭兆鳳所有土地撤回執行之原因為「部分清償」
      ，即足證明郭兆鳳之借款債務已全數清償云云，即嫌速斷
      而無足採。其次，執行法院受理系爭執行事件後，已於八
      十九年七月七日核發上揭扣薪執行命令，命第三人台南市
      環保局自八十九年八月份起至清償日止，於上訴人按月應
      領之薪津三分之一及獎金四分之三範圍內，禁止上訴人領
      取，及逕向被上訴人為清償，既如上述；衡情，被上訴人
      於八十九年八月一日尚未收取上訴人之薪資，被上訴人就
      系爭執行事件之借款債權豈有受部分清償可能？再者，執
      行債權人聲請執行之債權金額，直接關係執行債務人財產
      應受執行之範圍，且強制執行是否為超額執行，屬於執行
      法院應依職權調查事項；本件被上訴人於八十九年八月一
      日撤回對於郭兆鳳所有土地之執行以後，執行法院雖囑託
      地政事務所辦理塗銷土地查封登記，惟就上揭扣薪執行命
      令則未予撤銷而重新核發扣薪命令；按諸常情，苟被上訴
      人確因訴外人郭兆鳳之借款債務已全部清償，而聲請撤回
      對於郭兆鳳所有土地之執行，堪認其執行債權金額已減縮
      ，則執行法院豈有未撤銷原有扣薪執行命令而重新核發之
      理？甚至，上訴人亦無遲至九十八年五月八日始具狀向執
      行法院聲請終止扣薪執行之可能。凡此種種，益見被上訴
      人於八十九年八月一日撤回對於郭兆鳳所有土地之執行時
      ，郭兆鳳之借款債務尚未清償完畢，且上訴人對於上情亦
      知之甚詳者，應堪肯認。此外，上訴人並未提出積極事證
      ，以資證明郭兆鳳之五十萬零三百零三元本金、利息、違
      約金借款債務已於八十九年八月一日全部清償之事實，其
      僅以「執行聲請筆錄」之記載，空言其連帶保證之郭兆鳳
      借款債務已於八十九年八月一日消滅云云，委不足採。
八、上訴人再主張：被上訴人自八十九年九月十五日起，按月收
    取伊之薪資後，均優先抵充伊借款債務之本金，經算至九十
    三年四月十六日止，伊之借款債務已全部清償完畢云云，無
    非係以提出被上訴人製作之「催收呆帳記錄查詢單」（參見
    原審卷第一七頁至第一八頁）為其論據；惟按對於一人負擔
    數宗債務而其給付之種類相同者，如清償人所提出之給付，
    不足清償全部債額時，由清償人於清償時，指定其應抵充之
    債務，民法第三百二十一條定有明文。次按清償人所提出之
    給付，應先抵充費用，次充利息，次充原本，同法第三百二
    十三條前段亦有明文。查：
（一）本件上訴人與訴外人郭兆鳳因互邀對方及第三人郭秋谷為
      借款債務之連帶保證人，而向被上訴人各自借款；嗣因逾
      期清償本息，其等借款債務視為全部到期，上訴人與訴外
      人郭兆鳳、郭秋谷應連帶給付：二十五萬四千七百三十
      三元之本金、利息及違約金。五十萬零三百零三元之本
      金、利息及違約金乙情，既如上述，堪認上訴人負擔上揭
      二宗債務之給付種類相同；則上訴人於清償時，固非不得
      指定應抵充之債務，惟經抵充之該宗債務，依上開說明，
      仍應先予抵充費用、次充利息、次充原本；若有剩餘，再
      抵充違約金。
（二）其次，依上訴人提出之上揭「催收呆帳記錄查詢單」所示
      ，就上訴人之借款債務抵償部分，其上列載：(1)自八十九
      年十月十八日起至九十一年一月二十九日止，因催收而收
      回之款項，均記帳在「本金」項下，(2)九十一年二月十九
      日收回之款項，除部分記帳在「本金」項下外，部分款項
      則記帳在「實收利息」項下，(3)九十五年三月二十八日、
      九十六年一月二十九日、九十六年四月二十六日收取之款
      項，則全部記帳在「實收利息」項下；就訴外人郭兆鳳之
      借款債務抵償部分，則列載：(1)自九十一年四月十五日起
      至九十四年二月二十五日止，收回之款項均記帳在「本金
      」項下，(2)九十四年六月二十七日收回之款項，除部分記
      帳在「本金」項下外，部分款項則記帳在「實收利息」項
      下，(3)自九十六年四月二十六日起至九十八年四月二十日
      止收取之款項，則全部記帳在「實收利息」項下等情，此
      參卷附之上揭「催收呆帳記錄查詢單」至明。
（三）再者，被上訴人抗辯：上訴人於原審提出之上揭「催收呆
      帳記錄查詢單」，係其公司內部為處理逾期放款、催收款
      及呆帳轉銷，而於電腦留存之檔案資料，僅供公司內部處
      理逾期放款之呆帳轉銷之用，惟公司對外催收時，悉依民
      法規定之抵充順序辦理等語，除據其提出而為上訴人所未
      爭之「逾期放款、催收款及呆帳轉銷處理辦法」（參見原
      審卷第九四頁至第九五頁）、沖銷明細、「催收呆帳記錄
      查詢單」、收入傳票、取款憑條等存卷（參見本審卷第四
      三頁至第六二頁）可佐外，對照上揭「催收呆帳記錄查詢
      單」所示，被上訴人於受領上訴人薪資之清償後，雖先列
      入催收呆帳之「本金」項下轉銷，惟自九十一年三月二十
      八日、九十六年四月二十六日起，則一律列入催收呆帳之
      「實收利息」項下轉銷，以依序抵償上訴人及訴外人郭兆
      鳳之借款債務等情以觀，益見被上訴人製作之上揭「催收
      呆帳記錄查詢單」目的，僅係其內部作帳時，將收取之款
      項先行列入催收呆帳之「本金」項下轉銷，以快速消化呆
      帳數額而美化帳面而已，並無對外拋棄上揭抵充順序，而
      同意借款人還款時，先行抵充原本之意至明；綜此，堪認
      被上訴人所為上開抗辯，與實情相符，應足憑採。
（四）此外，上訴人並未提出其他積極事證，以資證明兩造間就
      清償人提出清償時，債權人同意儘先抵充債務原本之明示
      或默示意思表示，其僅以被上訴人內部處理呆帳轉銷之電
      腦檔案資料，逕認被上訴人即有排除民法關於清償之抵充
      順序規定，而以受領之清償儘先抵充原本；其主借款債務
      及連帶保證郭兆鳳借款債務，迄至九十三年四月十六日止
      均已全部清償完畢云云，即嫌無據而無足採。
九、第按民法第一百七十九條前段規定不當得利之成立要件，受
    益人除因其受利益，致他人受有損害者外，並以其所受利益
    並無法律上之原因為限，始負返還其利益之責。查，被上訴
    人雖於八十九年八月一日向執行法院聲請撤回對於郭兆鳳所
    有土地之執行，惟郭兆鳳之五十萬零三百零三元之本金、利
    息及違約金債務尚未清償；且上訴人之主借款債務及連帶保
    證郭兆鳳借款債務，迄至九十三年四月十六日止，仍未全部
    清償完畢，已如上述。次查，被上訴人抗辯其本於上揭確定
    支付命令之執行名義，由執行法院對於第三人台南市環保局
    核發扣薪執行命令後，自八十九年八月起至九十八年六月止
    ，按月收取上訴人之薪資合計共一百六十四萬一千八百十三
    元；經就每月受領上訴人薪資之清償，先抵充費用，次充利
    息，次充原本結果，計至九十八年六月份時，上訴人之上揭
    主借款債務及連帶保證郭兆鳳借款債務尚未全數清償者，有
    卷附之沖償明細表及催收記錄查詢表（參見本審卷第四三頁
    至第四九頁）可憑，亦如上述。是被上訴人受領上訴人之主
    借款債務及連帶保證郭兆鳳借款債務之清償，雖受有利益並
    致上訴人受有損害，惟被上訴人所受利益並非無法律上原因
    ，既不該當於不當得利成立要件，即無不當得利情形可言。
    上訴人主張被上訴人應負不當得利返還之責云云，為無理由
    。
十、綜上所述，上訴人主張被上訴人因郭兆鳳之借款債務已全數
    清償，而於八十九年八月一日撤回對於郭兆鳳所有土地之強
    制執行，伊僅就上揭二十五萬四千七百三十三元本金、利息
    及違約金之借款主債務負清償之責；且被上訴人自八十九年
    九月十五日起，按月收取伊之薪資後，均優先抵充伊借款債
    務之本金，經算至九十三年四月十六日止，伊之借款債務已
    全部清償完畢，被上訴人持續向台南市環保局收取伊之薪資
    ，迄至九十八年四月二十日止，合計超額收取八十八萬六千
    四百三十八元者，均無足採。從而，上訴人本於不當得利返
    還請求權，求為命被上訴人給付八十八萬六千四百三十八元
    ，及自原審起訴狀繕本送達翌日起算法定利息之判決，即屬
    無據，不應准許。原審為其敗訴之判決，及駁回其假執行之
    聲請，於法並無不合，上訴意旨指摘原判決不當，求予廢棄
    改判，為無理由，應予駁回。
十一、本件事證已臻明確，上訴人聲請訊問證人郭兆鳳，本院認無
    必要；此外，兩造其餘攻擊防禦方法之陳述，與判決結果並
    無影響，爰不一一論述，併此敘明。
十二、據上論結，本件上訴為無理由，依民事訴訟法第四百四十九
    條第一項、第七十八條，判決如主文。
中    華    民    國    99    年    6    月    1      日
                  民事第二庭  審判長法  官  陳  光  秀
                                    法  官  曾  平  杉
                                    法  官  李  文  賢
上為正本係照原本作成。
本判決不得上訴。
中    華    民    國    99    年    6    月     2     日
                                    書記官  劉  清  洪

司法院資訊處製作；財團法人民間司法改革基金會備份。
